【裁判字號】    97,重訴,543
【裁判日期】    980316
【裁判案由】    給付房份款
【裁判全文】
臺灣臺中地方法院民事判決             97年度重訴字第543號
原      告  乙○○
訴訟代理人  林坤勇律師
被      告  祭祀公業廖道昭
法定代理人  甲○○○
訴訟代理人  李婉華律師
上列當事人間請求給付房份款事件，本院於民國98年3 月2 日言
詞辯論終結，判決如下：
    主      文
被告應給付原告新臺幣陸佰壹拾貳萬元，及自民國97年12月27日
起至清償日止按年息5%計算之利息。
訴訟費用新臺幣陸萬壹仟伍佰捌拾捌元由被告負擔。
本判決於原告以新臺幣貳佰零肆萬元為被告供擔保後，得假執行
。但被告以新臺幣陸佰壹拾貳萬元為原告預供擔保，得免為假執
行。
    事實及理由
壹、程序部分：
一、被告未依祭祀公業條例為法人登記，惟仍屬非法人團體，自
    有當事人能力，並應按非法人團體之例，載為「某祭祀公業
    」，並以管理人為法定代理人（最高法院97年度第2 次民事
    庭會議參照），合先敘明。
二、被告經合法通知，未於最後言詞辯論期日到場，核無民事訴
    訟法第386 條所列各款情形，爰依原告之聲請，由其一造辯
    論而為判決。
貳、實體部分：
一、原告主張略以：原告與廖誠一均為祭祀公業廖道昭派下子孫
    ，平均繼承廖水樹之房份3.6/180 ，廖誠一於民國89年1 月
    6 日死亡，生前未結婚生子，被告於97年1 月間變賣祭祀公
    業土地，廖水樹派下應得價金依3.6/180 分配，被告97年1
    月10日道昭字第97002 號函說明欄二亦曰：依照祭祀公業規
    約第六條規定，依各派下員之會份分配，卻僅以1.8/180 份
    數分配予原告，原告自得請求剋扣不發之1.8/180 份數即新
    臺幣（下同）612 萬元。並聲明：除假執行擔保金額外，如
    主文所示。
二、被告抗辯略以：被告未依祭祀公業條例第21條第1 項規定申
    報，並非法人，且依最高法院74年台上字第1359號、39年臺
    上字第364 號判例意旨並無當事人能力。又民法之繼承規定
    ，於祭祀公業不能全部適用，設立人之財產提出後，已與個
    人財產分離而獨立，排除民法繼承編有關遺產繼承規定適用
    ，並無違反公共秩序、善良風俗及憲法上權利及基本價值。
    派下權繼承屬於規約及習慣範疇，依祭祀公業條例第4 條及
    規約第7 條規定，設立人及其男系子孫為派下，原告為廖誠
    一旁系血親，不得承受廖誠一之派下權等語。並聲明：駁回
    原告之訴，如受不利判決，願供擔保請免予假執行。
三、兩造不爭執事項如下：
  (一)原告與廖誠一為被告祭祀公業廖道昭派下廖水樹之兒子，係
    祭祀公業廖道昭之派下子孫。
  (二)原告與廖誠一房份各1.8/180。
  (三)廖誠一於89年1月6日死亡。
  (四)被告處分祭祀公業財產，而依據派下權持分而分派盈餘給各
    派下員，原告按房分1.8/180 獲配612 萬元。
四、兩造爭執事項如下：
  (一)原告得否依規約第六條主張廖水樹房份（即3.6/180） 均由
    原告獲配。
  (二)廖水樹之房份是否合計3.6/180？
  (三)原證八所載廖誠一房份1.8/180 是否屬於廖誠一之既得權，
    並由原告繼承。
五、按祭祀公業係以祭祀祖先為目的而由享祀者之子孫，或由設
    立人之子孫所組成並設置獨立財產之家族團體。所謂派下員
    或派下權，前者為祭祀公業家族團體成員之資格，後者為派
    下權利義務之比例及分額，其概念尚有區別。且「房份」之
    稱，係自家族觀念綿延而來，即家族之分曰「房」，「份」
    即份額，為應得之數。而「房份」無論於鬮分字及合約字的
    祭祀公業均有之。蓋鬮分字的祭祀公業，以抽籤方式分析家
    產或遺產之一部，供為祭祀最近共同祖先之用。合約字的祭
    祀公業，則由早已分財異居之子孫，為慎終追遠祭祀共同始
    祖而醵資或提供產業設立。在鬮分字的祭祀公業，各設立人
    （直接派下）原始之派下權分量（房份）均分平等，合約字
    的祭祀公業，設立人雖以合約另定均等或不等之派下權分量
    ，然嗣後仍按該設立人（該房）所派出之男子人數（間接派
    下）均分原始房份。故無論鬮分字或合約字，均有一定比例
    之原始房份，嗣後亦則由該房所派出之子孫分配之。亦即直
    接派下之房份係於設立之初已確定，而間接派下之房份，係
    按其所隸屬之原始房份而定，而與其他出於同源共享同一原
    始房份之派下員權利義務分配比例相關。而台灣高等法院84
    年度重上更(一)字第25號民事判決，明認派下員絕嗣時，應由
    該房其他派下獲配分配款，即基於原始房份應均分而平等之
    房份本質而來（參照最高法院86年台上字第554 號民事判決
    所著具有參考價值裁判要旨）。最高法院69年度台上字第33
    5 號判決，則引用司法行政部編印台灣民事習慣調查報告第
    7 44頁至第745 頁內容（已改版為法務部編印台灣民事習慣
    調查報告第787 頁），謂：「日據時期之台灣祭祀公業派下
    ，對於公業財產並無確定的持分，僅有潛在的房份，當時各
    派下係輪流管理公業之收益，如派下之一房絕嗣，應由他房
    收益。」，亦肯定出於同一房系之派下間，彼此共享對於祭
    祀公業權利義務之房份本質。
六、原告主張原告與廖誠一房份各1.8/180 ，暨依此房份應獲配
    分配款各612 萬元等情，已據兩造所不爭執，並與原告提出
    之祭祀公業廖道昭收支結算表所載計算式、房份額分配通知
    書、派下員會份暨盈餘分配印領清冊所載內容均相符。而兩
    造對於原告與廖誠一均為祭祀公業廖道昭之派下員，且為原
    派下員廖水樹之子亦不爭執，又廖誠一業已絕嗣，有原告提
    出之派下系統圖可憑，兩造有爭執者僅為廖誠一死亡且絕嗣
    ，其房份（即派下權之分量、派下權利義務之比例及分額）
    ，是否應歸由原告獲配，而依祭祀公業廖道昭規約第六條規
    定：「本規約第五條所記載之財產『各房』會分循慣例分配
    ，盈餘分配亦同。」第十三條規定：「本公業設管理委員會
    委員十五名，依照『各房』會份比率推舉之，崇問公推舉八
    名，剛直公推舉五名、崇祺公推舉二名…」等內容，均與上
    揭所述派下員房份，應依原所隸屬之各房原始房份而定之意
    旨相符。故依上揭所述，祭祀公業廖道昭之土地處分後，所
    得價款之分配方法，即應按房份分配之，且於派下員絕嗣而
    無從再受分配時，其財產或盈餘分配款，應分歸同一宗系之
    其他派下員，始合於祭祀公業按房份分配之本旨。至於派下
    員資格由男系子孫繼承之規定（見祭祀公業條例第4 條、祭
    祀公業廖道昭規約第七條），係排除女子繼承派下員資格之
    權利，即基於女子並無宗祧繼承權，且無祭祀祖先之權利義
    務等考量，殊無從解為派下員如已絕嗣，其所隸屬之原始房
    份應歸於消滅。依此而言，本件廖誠一業已絕嗣，而廖誠一
    所派出之廖水樹房系尚有男系派下子孫即原告，則廖誠一房
    份應得之全部分配款612 萬元，既基於原始房份派生而來，
    自應歸由出於同源同一房系之原告取得。
七、從而，原告請求被告給付原告房份款612 萬元，及自起訴狀
    繕本送達翌日即97年12月27日起至清償日止按年息5%計算之
    利息，為有理由，應予准許。兩造陳明願供擔保請為宣告假
    執行或免為假執行，經核均與規定相符，爰分別酌定相當之
    擔保金額予以宣告。
八、兩造其餘攻擊防禦方法及其餘未經援用之證據，經本院審酌
    ，認與判決結果不生影響，爰不予一一論列，併此敘明。
九、一造辯論及訴訟費用負擔之依據：民事訴訟法第385 條第1
    項前段、第78條。
中    華    民    國    98    年    3     月    16    日
                  民事第三庭    法  官  林慧貞
正本係照原本作成。
如對本判決上訴，須於判決送達後20日內向本院提出上訴狀。
中    華    民    國    98    年    3     月    16    日
                                書記官


司法院資訊處製作；財團法人民間司法改革基金會備份。
